臺灣宜蘭地方法院民事判決　九十二年度簡上字第三九號
　　上　訴　人　　甲○○
　　訴訟代理人　　簡坤山律師
　　被　上訴人　　乙○○
　　訴訟代理人　　柯士斌律師
　　複　代理人　　黃豪志律師
當事人間請求給付承攬報酬事件，上訴人對本院宜蘭簡易庭於民國九十二年十月二十
八日以九十一年度宜簡字第一九０號第一審判決提起上訴，本院於九十三年五月三十
一日言詞辯論終結，判決如下：
    主    文
上訴駁回。
第二審訴訟費用由上訴人負擔。
    事實及理由
一、本件上訴人主張：被上訴人為建造祖墓，於八十五年間委請任俗稱地理師之上訴
    人代尋合適墓地造墓，嗣上訴人覓得位於宜蘭縣員山鄉公所管轄之員山第一公墓
    之墓地後，兩造鑑於若由被上訴人於該處單獨造墓，需費新台幣（下同）八十餘
    萬元，適上訴人亦欲為其祖先新建祖墓，兩造乃約定包括以價金五十八萬元，由
    上訴人在該墓地建二層墓園，一層供為被上訴人之祖墓，二層則供作上訴人祖墓
    之用，墓園完成後續為起金、進金儀式（民間習俗上由家屬引導地理師至舊墳，
    經祭拜後取出祖先骨甕，俗稱「起金」；後將上揭骨甕帶至新墳經祭拜後置入新
    墳中，俗稱「進金」，以下均簡稱起金、進金儀式）等內容之契約（以下簡稱系
    爭承攬契約），且前述系爭承攬契約約定之工作內容，亦經本院九十年度簡上字
    第七一號民事確定判決理由中所是認。嗣八十五年九月墓園完工後，被上訴人只
    給付價金二十七萬元，尚欠三十一萬元，復經上訴人多次電話通知上訴人續配合
    進行起金、進金儀式，以完成本件承攬工程，惟被上訴人均藉詞拖延，且對所積
    欠之價金三十一萬元亦置之不理，惟前述起金、進金儀式均需定作人即被上訴人
    協力配合，是上訴人遂以存證信函催告被上訴人預定舉辦起金、進金儀式之時間
    ，並請被上訴人協力配合，惟被上訴人仍不予理會。為此，爰類推適用民法第五
    百零七條第二項之規定，終止系爭承攬契約，而求為命判決被上訴人賠償損害三
    十一萬元及法定遲延利息。
二、被上訴人則以：本件上訴人所請求系爭承攬報酬已曾經於本院九十年簡上字第七
    一號給付買賣價金事件中為上訴人敗訴之判決，是上訴人提起本訴訟已違反一事
    不再理之原則。其次，事實上系爭承攬契約之內容，兩造並非約定建造二層墓園
    ，更不包括上揭起金、進金儀式，墓園完工後上訴人亦未通知被上訴人配合為起
    金、進金儀式，甚至上訴人於前揭墓園於八十五年九月完工後六年餘才以存證信
    函通知被上訴人配合為起金、進金儀式，實不符合債之本旨，是自前述墓園完工
    後起算，上訴人請求三十一萬元之承攬報酬已罹於消滅時效。再者，民法第五百
    零七條第二項為承攬人解除契約之規定，並非賦予承攬人終止契約之權利，上訴
    人無類推適用之餘地。縱使上訴人依民法第五百零七條第二項為終止契約，其終
    止權之行使亦已逾一年之除斥期間，而不得主張。再退步言之，系爭承攬契約至
    多僅能就進金儀式部分為終止，而無終止系爭承攬契約全部之依據，且上訴人就
    已終止之部分其損害賠償數額究為何亦未舉證證明等語，是本件上訴人請求損害
    賠償並無理由，以為抗辯
三、本件原審對於上訴人之請求，判決上訴人全部敗訴，上訴人聲明不服，求為廢棄
    原判決，而請求被上訴人給付三十一萬元及法定之遲延利息。被上訴人則聲明求
    為判決駁回上訴。
四、本件兩造雖於八十五年間有約定建造前述墓園之工程，惟被上訴人對於上訴人所
    主張之系爭承攬契約內容、範圍均有爭執，並否認上述上訴人所指之協力義務及
    上訴人已合法終止契約，並得請求損害賠償之權利。是經兩造整理後，確認本件
    訴訟之爭點為：(一)本件訴訟有無違反一事不再理之原則？(二)系爭承攬契約工作之
    內容是否包括起金、進金儀式？而本件事實之認定是否受本院九十年度簡上字第
    七一號民事判決理由認定事實之拘束？(三)民法第五百零七條第二項關於承攬人解
    除承攬契約之規定，可否做為終止系爭承攬契約之法律依據？(四)上訴人依民法第
    五百零七條第二項為終止契約有無逾除斥期間？其損害賠償請求權有無罹於消滅
    時效？(五)上訴人所得主張終止契約之範圍與所得主張損害賠償之數額為何？茲判
    斷如下：
  (一)爭點一、本件訴訟有無違反一事不再理之原則？
    按除別有規定外，確定之終局判決就經裁判之訴訟標的有既判力，民事訴訟法第
    四百條第一項固有明文規定，此判決之實質確定力就積極作用在於避免先後矛盾
    之判斷，消極作用則在於禁止重複起訴，即所謂「一事不再理原則」。是訴訟法
    上所謂一事不再理之原則，乃指同一事件已有確定之終局判決者而言。其所謂同
    一事件，必同一當事人就同一法律關係而為同一之請求，若此三者有一不同，即
    不得謂為同一事件，自不受確定判決之拘束。（最高法院十九年上字第二七八號
    判例參照）亦即認定訴訟標的之範圍，係以同一當事人間（兩造當事人相同），
    因同一之法律關係，而為同一之請求（應受判決事項之聲明），為其識別之標準
    。而本件訴訟標的之法律關係，依上訴人主張係為民法第五百零七條第二項終止
    契約後之損害賠償請求權，揆諸前揭說明意旨，上訴人提起之本件訴訟，既與前
    訴即本院九十年度簡上字第七一號訴訟事件基於系爭承攬契約之法律關係為請求
    有所不同，即非以同一之法律關係，而為同一之請求，要不得以上訴人於前訴所
    請求之金額範圍與本件相同，即遽認本件訴訟與前揭本院九十年簡上字第七一號
    訴訟事件屬同一事件，是本件自無違反上揭一事不再理之原則。
  (二)爭點二、系爭承攬契約工作之內容是否包括起金、進金儀式？而本件事實之認定
    是否受本院九十年度簡上字第七一號民事判決理由認定事實之拘束？
    1.又按確定判決之既判力，固以訴訟標的經表現於主文判斷之事項為限，判決理
      由並無既判力。但法院於判決理由中，就訴訟標的以外當事人所主張之重要爭
      點，本於當事人辯論之結果，已為判斷時，其對此重要爭點所為之判斷，除有
      顯然違背法令之情形，或當事人已提出新訴訟資料，足以推翻原判斷之情形外
      ，應解為在同一當事人就該重要爭點所提起之訴訟中，法院及當事人就該已經
      法院判斷之重要爭點關係，皆不得任作相反之判斷或主張，始符民事訴訟法上
      之誠信原則。最高法院七十三年度台上字第四０六二號民事判決均可參考。
    2.本件系爭承攬契約之內容與範圍為何？兩造有無約定建造二層墓園？有無約定
      由上訴人續為起金、進金儀式等情，業已於本院另案即九十年度簡上字第七一
      號上訴人與被上訴人間請求給付買賣價金訴訟中，作為重要爭點，不僅曾經兩
      造於該訴訟事件中辯論外，並經法院判斷予以肯認系爭承攬契約之內容包括兩
      造約定以價金五十八萬元，在該墓地建二層墓園，一層供為被上訴人之祖墓，
      二層則供作上訴人祖墓，並包括墓園完成後之後續「起金」、「進金」儀式等
      ，更進而認定系爭承攬契約仍有效存在，並無終止或解除契約之情事，惟承攬
      工作因未完成起金、進金儀式，而未全部完成承攬工作等情，此除有本院九十
      年簡上字第七一號民事判決存卷可左外，並經本院調閱前述卷宗核閱屬實。且
      被上訴人在本件訴訟中並無提出其他新資料，足資法院為相反認定，或抗辯上
      述認定有顯然違背法令之情形，則依前述說明，就此一業經法院判斷之重要爭
      點，被上訴人自不得再為與上開確定判決相異之答辯。是被上訴人抗辯兩造間
      之系爭承攬契約並未約定建造二層墓園，更不包括上揭起金、進金儀式云云，
      自屬無據。
  (三)爭點三、民法第五百零七條第二項解除承攬契約之規定可否作為終止承攬契約之
    法律依據？
    1.原告承前主張系爭承攬契約因未完成起金、進金儀式，而未完成全部承攬工作
      ，惟起金、進金儀式必須被上訴人協力配合，故上訴人分於九十一年十月十一
      日及同年十一月一日以存證信函催告被上訴人配合進行宗教儀式，然因被上訴
      仍不予理會，爰類推適用民法第五百零七條第二項之規定於九十一年十一月十
      八日以宜蘭二支郵局第五一一號存證信函通知被上訴人終止系爭承攬契約等情
      。惟查：
    2.契約終止權之種類，依發生基礎之不同，可分為意定終止權與法定終止權，意
      定終止權得就債權契約上經雙方當事人約定而發生。而法定終止權則端視法律
      之規定，有一般法定終止權與規定於民法債偏各種之債中各個契約特有之終止
      權。而本件系爭承攬契約兩造無合意終止，且契約內容亦未就一方得片面終止
      契約之要件、時機為約定，此為兩造不爭執，是上訴人前述終止權之行使是否
      合法？能否發生法律上之效力？即應視有無法律之依據。
    3.其次，在承攬人所承攬之工作若需定作人協力始能完成者，如定作人不為協力
      ，承攬人勢難完成工作，故民法第五百零七條規定，工作須定作人之行為始能
      完成者，而定作人不為其行為時，承攬人得定相當期限，催告定作人為之。定
      作人不於前項期限內為其行為者，承攬人得解除契約，並得請求賠償因契約解
      除而生之損害。是民法第五百零七條第二項所規定者，乃因定作人不為協力行
      為，而由承攬人解除契約，此係承攬人於前開要件下法律所賦予之契約解除權
      。本件上訴人主張經以存證信函對被上訴人催告為協力行為後，仍拒絕配合為
      起金、進金儀式之行為，而該當民法第五百零七條之要件等情，上訴人此一主
      張縱屬事實，依民法第五百零七條第二項之規定，上訴人所取得者，應為系爭
      承攬契約之契約解除權而非終止權。是上訴人於九十一年十一月十八日以宜蘭
      二支郵局第五一一號存證信函通知被上訴人以代終止系爭承攬契約之意思表示
      ，其一方片面終止系爭承攬契約之終止權行使，實無法以民法第五零七條第二
      項作為其法律上之依據，是上訴人對被上訴人片面所為終止契約之意思表示，
      並非合法，而不生法律上終止契約之效力。
    4.復且，所謂承攬謂當事人一方為他方完成一定之工作，他方俟工作完成後，給
      付報酬之契約，民法第四百九十條第一項亦有明文。故承攬關係中定作人之協
      力行為，並非定作人應為之對待給付，故定作人遲延或拒絕履行此種協力行為
      並非屬於債務不履行，是上訴人當亦無從以被上訴人有可歸責之債務不履行之
      情事，而為終止系爭承攬契約，進而依民法第五百零七條第二項或同法第二百
      六十條、第二百六十三條請求損害賠償。
    5.此外，上訴人雖主張終止系爭承攬契約之法律依據，係類推適用民法第五百零
      七條第二項云云。然法學方法上所謂「類推適用」，亦即比附援引，係本諸「
      相類似案件，應為相同之處理」之法理，係法律漏洞之補充方法之一。亦即法
      律若有漏洞，法官必須探求法律規定之目的，創造法律，作為公平裁判之基礎
      ，以填補此項法律規定之缺陷。而類推適用相類似之規定即是最常用填補之方
      法之一。是故若欲類推適用法律，必須就某種事項或事件類型，現行法上未設
      規定，乃比附援引與其性質相類似之事件而法律設有規定者始可。查本件上訴
      人主張系爭承攬契約工作內容中，因關於需定作人協助之起金、進金儀式，經
      多次通知甚至催告被上訴人配合，均未獲理睬等情，則此定作人不為協力，致
      承攬人就所承攬之工作無法全部履行等事實，如前所述，此一主張若屬事實，
      上訴人依民法第五百零七條即可行使其契約解除權，並得請求損害賠償。故就
      上訴人所主張之事實而言，法律規定並無漏洞，自無需為類推適用。甚且，解
      除契約與終止契約其意義及法律效果均有不同，民法第五百零七條第二項賦予
      承攬人解除契約權，當然為有意排除終止權為同一適用，是上訴人主張類推適
      用民法第五百零七條第二項，作為終止系爭承攬契約之依據，實不可採。
  (四)既然前述民法第五百零七條第二項解除承攬契約之規定非可作為上訴人終止系爭
    承攬契約之法律依據，上訴人所為前揭終止契約即不生法律上之效力，所為損害
    賠償之請求，當無理由。則關於上訴人所得主張終止系爭承攬契約之範圍為何？
    是否已逾除斥期間？損害賠償請求權數額與範圍為何？是否已罹於消滅時效等爭
    點部分，即無再為審酌之必要，併此敘明。
五、綜上所述，雖上訴人於原審提起本件訴訟並無違反一事不再理之原則，且系爭承
    攬契約之內容亦應受本院九十年簡上字第七一號民事判決理由中認定事實之拘束
    ，惟上訴人進而主張被上訴人就起金、進金儀式不為配合，而以上開存證信函之
    通知以代終止系爭承攬契約之意思表示云云，依前述說明，上訴人前開單方對被
    上訴人為終止契約之意思表示，於法律上並無依據，而不生終止契約之效力。從
    而，上訴人類推適用民法第五百零七條第二項規定，請求被上訴人給付三十一萬
    元及法定之遲延利息，即無理由，其假執行之聲請亦失其附麗，應併予駁回。原
    審判決理由之立論雖尚欠周全，然其為上訴人敗訴之判決，並駁回假執行宣告之
　　聲請，並無不當，上訴意旨指摘原判決不當，求予廢棄改判，仍無理由，應予駁
　　回。
六、據上論結，本件上訴為無理由，依民事訴訟法第四百三十六條之一第三項、第四
    百四十九條第二項、第一項、第七十八條，判決如主文。
中　　　華　　　民　　　國　　九十三　　年　　　六　　　月　　十四　　日
~B臺灣宜蘭地方法院民事庭
~B審判長法官　　楊麗秋
~B法　　　官
~B法　　　官　　蔡仁昭
右正本係照原本作成。
本判決不得上訴。
中　　　華　　　民　　　國　　九十三　　年　　　六　　　月　　十六　　日
~B法院書記官　　陳憲文
